【裁判字號】    96,訴,1882
【裁判日期】    980206
【裁判案由】    給付租金等
【裁判全文】
臺灣桃園地方法院民事判決              96年度訴字第1882號
原      告  台灣省桃園農田水利會
法定代理人  甲○○
訴訟代理人  吳東霖律師
被      告  乙○○
訴訟代理人  陳家慶律師
            戊○○
            丁○○
            曾進雄
            曾奎然
            丙○○
上列當事人間請求給付租金等事件，於民國98年1 月14日辯論終
結，本院判決如下：
    主  文
被告應給付原告新台幣貳佰玖拾肆萬壹仟捌佰玖拾陸元角，及
自民國九十六年十一月二十四日起至清償日止，按年息百分之五
計算之利息。
訴訟費用由被告負擔。
本判決於原告以新台幣玖拾捌萬壹仟元供擔保後，得假執行。
    事實及理由
壹、程序方面：
    按原告於判決確定前，得撤回訴之全部或一部。但被告已為
    本案之言詞辯論者，應得其同意，民事訴訟法第262 條第1
    項定有明文。本件原告起訴時，除請求被告應給付自民國93
    年6 月28日起至96年11月12日止之租金，合計共新台幣（下
    同）294 萬1,896 元3 角，及其法定遲延利息外，併本於所
    有權人之地位及不當得利之法律關係，請求被告應將坐落桃
    園縣觀音鄉○○段421-1 、422 、423-4 、424-9 、424-10
    、424-11、424-12、426-4 地號等8 筆土地（下稱系爭土地
    ）返還予原告，並自本件起訴狀繕本送達被告翌日起至返還
    系爭土地之日止，按每年每平方公尺44元8 角計算，返還不
    當得利予原告。嗣原告於96年12月5 日言詞辯論期日當庭以
    言詞撤回上開返還系爭土地及不當得利部分之訴，並經被告
    當場表示同意（見本院卷30頁），依前揭規定，原告上開所
    為訴之一部撤回，核無不合，應予准許。
貳、實體方面：
一、原告起訴主張：緣被告向伊承租伊所有之系爭土地，面積共
    計1 萬9,457 平方公尺，租金部分經伊前向本院提起請求調
    整租金之訴，經本院中壢簡易庭以96年度壢簡字第469 號民
    事簡易判決判命系爭土地之租金應自被告收受該訴訟之起訴
    狀繕本翌日即93年6 月28日起，調整為每年每平方公尺44元
    8 角（下稱系爭調整租金判決），並經確定。詎被告自93年
    6 月28日起至96年11月12日止，均未給付上述之租金，合計
    為294 萬1,896.3 元，伊曾於96年8 月23日以桃園府前（21
    支）郵局存證信函第1868號，函限被告於文到1 個月內支付
    積欠租金，惟被告均置之不理，爰依租賃之法律關係，請求
    被告給付上開租金等語。並聲明：除假執行供擔保金額外，
    餘如主文所示。
二、被告則辯稱：系爭土地由其自53年2 月6 日起向原告承租，
    當時租金為每年每甲4,800 元，於64年調整租金為每年每甲
    7,475 元。惟其因年邁且獨居臥病在床，自90年起即無力從
    事耕作，系爭土地目前荒蕪且雜草叢生。原告於93年6 月4
    日向本院中壢簡易庭提起系爭調整租金訴訟，訴訟中其因中
    風且不諳訴訟程序致未能到庭說明詳情，詎本院中壢簡易庭
    竟將系爭土地誤認為都市計畫完竣地區，而得作為其他使用
    ，判決自93年6 月28日起，系爭土地租金應按每年每平方公
    尺以申報地價百分之四核算之。上開判決後，其因臥病在床
    又不瞭解判決內容致未能依限提出上訴救濟，而致該判決確
    定。系爭調整租金判決雖係依民法第442 條之規定為之，但
    因其並未從事農作以外其他用途，該數額已遠遠逾其務農生
    產所得，該判決顯未斟酌其就該土地利用所得之經濟利益，
    與調整後地租顯然無法平衡，並陷其於生活困難之絕境，與
    該條立法意旨有違。且依桃園縣政府於96年12月25日以府城
    都字第0960431418號函意旨，系爭土地尚未公告實施市地重
    劃，未能依變更後之計畫用途使用，是系爭土地目前仍僅得
    作為農業用地使用。再者，其曾向原告農田水利會陳情，並
    獲該會於97年3 月28日作成決議：「(一)本案土地屬觀音（草
    漯地區）都市計畫內公園預定用地，溜地用地及自來水事業
    用地尚未開發無公共設施仍作農業使用，本會未遭受損失。
    (二)農業生產無法達成上述金額。(三)本案土地已於96年7 月收
    回，維持收取原租金，即每年合計新台幣貳萬玖仟參佰捌拾
    捌元，收取3 年租金，合計新台幣捌萬捌仟壹佰陸拾肆元，
    並繳交訴訟費新台幣捌萬肆仟肆佰伍拾柒元，總計新台幣壹
    拾柒萬貳仟陸佰貳拾壹元整。」是顯見系爭調整租金判決所
    為之決定並未充分斟酌民法第442 條之立法精神，審酌承租
    人利用該土地所得收益與租金調整是否平衡，亦未參酌農業
    發展條例施行細則第14條之1 規定意旨等語。並聲明：原告
    之訴駁回。
三、原告主張：伊為系爭土地所有權人，系爭土地共8 筆，面積
    合計1 萬9,457 平方公尺，伊將系爭土地出租予被告後，曾
    向本院提起請求調整租金之訴，經本院中壢簡易庭以96年度
    壢簡字第469 號民事簡易判決判命系爭土地之租金，應自被
    告收受該訴訟之起訴狀繕本翌日即93年6 月28日起，調整為
    每年每平方公尺44元8 角，惟被告自93年6 月28日起即未繳
    納租金，伊曾於96年8 月23日以桃園府前（21支）郵局存證
    信函第1868號，函限被告於文到1 個月內支付積欠租金等語
    ，業據提出與伊所述相符之土地第2 類登記謄本、系爭調整
    租金判決、存證信函暨掛號郵件回執等為證（見本院卷第10
    -24 頁），並經本院依職權調閱系爭調整租金判決卷宗無訛
    ，且被告所不爭執，並陳稱：已於96年12月4 日依原告之要
    求，返還系爭土地，惟調漲後之租金均未繳納等語（見本院
    卷第45、100 、101 頁），堪信為真正。
四、原告復主張：依兩造間租賃之法律關係，及系爭調整租金判
    決調整後之租金內容，被告應給付伊自93年6 月28日起，算
    至96年11月12日止，按每年每平方公尺以44元8 角計算之租
    金等語，則為被告所否認，並以前情置辯。經查：
  (一)按訴訟標的之法律關係，於確定之終局判決中經裁判者，當
    事人之一造以該確定判決之結果為基礎，於新訴訟用作攻擊
    防禦方法時，他造應受其既判力之拘束，不得以該確定判決
    言詞辯論終結前，所提出或未提出之其他攻擊防禦方法為與
    該確定判決意旨相反之主張，法院亦不得為反於確定判決意
    旨之裁判（最高法院42年台上字第1306號、30年上字第8 號
    判例意旨參照）。
  (二)本件兩造間就系爭土地有關租金數額部分，既經另件即系爭
    調整租金判決判命被告承租原告所有系爭土地之租金，應自
    93年6 月28日起調整為每年每平方公尺44元8 角確定，詳如
    前述，則此部分之法律關係，乃係經本院中壢簡易庭於確定
    之終局判決中為裁判之訴訟標的，衡之首揭說明，兩造自應
    同受其拘束，被告不得再為相反之主張，本院亦不得於本件
    為反於系爭調整租金確定判決意旨之裁判。因此，被告上開
    所為：系爭調整租金判決顯未斟酌其就該土地利用所得之經
    濟利益，與民法第442 條之立法意旨有違，亦未參酌農業發
    展條例施行細則第14條之1 規定意旨等之辯解，仍係就系爭
    調整租金確定判決有所爭執，基於上述既判力之拘束，均無
    可採。
五、次按，稱租賃者，謂當事人約定，一方以物租與他方使用收
    益，他方支付租金之契約。民法第421 條第1 項定有明文。
    本件被告於兩造間就系爭土地之租賃關係存續期間，有如上
    之租金尚未給付，既如前述，原告自得請求被告給付自93年
    6 月28日起至96年11月12日止，按每年每平方公尺44元8 角
    計算之租金，依此計算，系爭土地每年之租金總額即為87萬
    1,673.6 元，上開期間計3 年4 月又15日，則被告應給付之
    租金即為2,941,898.4 元（計算式：871,673.6 ×3 ＝2,61
    5,020.8 ；871,673.6 ÷12×4.5 ＝326,877.6 ；2,615,02
    0.8 ＋326,877.6 ＝2,941,898.4 ，小數點第一位以下四捨
    五入），是原告請求被告給付294 萬1,896 元3 角，自屬有
    據。
六、末按，給付無確定期限者，債務人於債權人得請求給付時，
    經其催告而未為給付，自受催告時起，負遲延責任。其經債
    權人起訴，或依督促程序送達支付命令，或為其他相類之行
    為者，與催告有同一之效力；遲延之債務，以支付金錢為標
    的者，債權人得請求依法定利率計算之遲延利息；應付利息
    之債務，其利率未經約定，亦無法律可據者，週年利率為百
    分之五，民法第229 條第2 項、第233 條第1 項前段、第20
    3 條分別定有明文。從而，原告本於租賃之法律關係，請求
    被告給付294 萬1,896 元3 角，及自起訴狀繕本送達之翌日
    即96年11月24日（見本院卷第27頁）起至清償日止，按年息
    5%計算之利息，為有理由，應予准許。再原告陳明願供擔保
    ，請求宣告執行，核無不合，茲酌定相當之擔保金額，予以
    准許。
七、本件事證已臻明確，兩造其餘之主張、陳述及所提之證據資
    料，核與判決結果無何影響，爰不一一論述，附此敘明。
八、據上論結，本件原告之訴為有理由，依民事訴訟法第78條、
    第390 條第2 項，判決如主文。
中    華    民    國    98    年    2     月    6     日
                  民事第一庭    法  官  范明達
以上正本係照原本作成
如對本判決上訴，須於判決送達後20日內向本院提出上訴狀
中    華    民    國    98    年    2     月    9     日
                                書記官  張豐松


司法院資訊處製作；財團法人民間司法改革基金會備份。
